【裁判字號】    95,簡上,103
【裁判日期】    951107
【裁判案由】    詐欺
【裁判全文】
臺灣雲林地方法院刑事判決             95年度簡上字第103號
上  訴  人
即  被  告  甲○○
上列上訴人即被告因詐欺案件，不服本院虎尾簡易庭95年5 月18
日95年度虎簡字第203 號刑事簡易判決（聲請案號：台灣雲林地
方法院檢察署95年度偵字第653 號），提起上訴，本院管轄之第
二審合議庭判決如下：
    主  文
原判決撤銷。
甲○○幫助共同意圖為自己不法之所有，以詐術使人將本人之物
交付，處有期徒刑肆月，如易科罰金，以銀元佰元即新臺幣玖
佰元折算壹日。
壹、犯罪事實
一、甲○○於民國89年6 月間某日，透過不詳管道，得知不詳姓
    名年籍之成年男子，欲購買人頭帳戶，甲○○雖預見一般人
    購買他人金融帳戶使用常與財產犯罪密切相關，且取得他人
    存摺之目的在於收取贓款及掩飾犯行不易遭人追查，又對於
    提供帳戶雖無引發他人萌生犯罪之確信，但仍以縱若有人持
    以犯罪亦無違反其本意之幫助犯意，於89年6 月間某日，在
    不詳地點，將其在台中何厝郵局所開設之局號：0000000、
    帳號：0000000號之郵局儲金帳戶存摺、印章及金融卡等物
    ，以不詳之金額出售與該不詳男子等人所組成之詐欺集團，
    以此方法幫助該詐欺集團從事犯罪。該詐欺集團成員旋基於
    意圖為自己不法所有之犯意聯絡，以「假中獎、真詐財」之
    方式意圖為自己不法之所有，於89年6 月20日，寄發內附中
    獎港幣25萬元之新世紀投資觀念大革命H00000000 號對獎單
    之廣告信件，至高雄縣六龜鄉○○村○○路24號丁○○住處
    。丁○○於開啟後，乃依廣告電話聯繫，該詐騙集團成員「
    何玉婷」表示領獎須先匯所得稅7 萬元、臨時會員費港幣10
    萬元及正式會員費60萬元，丁○○不疑有異，並陷於錯誤即
    於同年月29日先後多次匯款至該詐欺集團所有之人頭帳戶內
    ，後丁○○因該集團另一「張耀宗」之人藉口要其再匯款，
    經其表示已無錢可匯而拒絕。丁○○乃轉以電話要求該「王
    經理」把已匯款項退還，然該「王經理」之人竟再佯稱：他
    太太在台灣有一筆錢170 萬元可以先湊給丁○○，惟稱尚欠
    100 萬元，丁○○又再匯款100 萬元進入甲○○在郵局所申
    請之上開帳戶內。最後該詐騙集團另成員打電話向丁○○誑
    稱該公司員工不能與客戶有金錢往來，該筆170 萬元款項已
    凍結，而要丁○○自行想辦法等語，丁○○為能取回其前匯
    出之款項，準備再至郵局匯款時，為該郵局人員告知，始發
    現受騙。
二、案經台南市警察局第一分局報告臺灣臺南地方法院檢察署呈
    請臺灣高等法院檢察署檢察長令轉臺灣雲林地方法院檢察署
    檢察官聲請簡易判決處刑。
貳、認定犯罪事實所憑之證據及理由
    訊據被告甲○○矢口否認有何幫助詐欺取財之犯行，辯稱：
    「伊在台中何厝郵局所開設之局號：0000000 、帳號：0000
    000 號之郵局儲金帳戶存摺、印章及金融卡等物，均置放於
    丙○○所有之車牌號碼SQ-2000 自小客車內，而當時該自小
    客車失竊，後經彰化縣警察局草湖派出所尋獲，該車經通知
    丙○○領回時，由伊陪同丙○○前往領取，然在該車內並未
    尋獲伊之上開郵局儲金帳戶存摺、印章及金融卡等物，故伊
    實未販賣帳戶幫助他人犯罪」云云。惟查：
  (一)上開犯罪事實，業據證人即被害人丁○○於警詢、偵訊時指
    證述綦詳，並有投資對獎信封及中獎單（詐欺集團廣告函件
    ），臺中何厝郵局第0000000 號存簿儲金帳戶查詢客戶基本
    資料、查詢帳戶最近交易資料、查詢未印摺交易詳情、客戶
    歷史交易清單、郵政國內匯款單等在卷可稽。已堪認被害人
    丁○○之指證非虛。
  (二)至被告雖辯稱：「伊在台中何厝郵局所開設之局號：000000
    0 帳號：0000000 號之郵局儲金帳戶存摺、印章及金融卡等
    物，均置放於丙○○所有之車牌號碼SQ-2000 自小客車內，
    而當時該自小客車失竊，後經彰化縣警察局草湖派出所尋獲
    ，該車經通知丙○○領回時，由伊陪同丙○○前往領取，然
    在該車內並未尋獲伊之上開郵局儲金帳戶存摺、印章及金融
    卡等物，故伊實未販賣帳戶幫助他人犯罪」云云。惟經本院
    向彰化縣警察局二林分局函詢車牌號碼SQ-2000 自小客車之
    失竊尋獲紀錄，經該分局函覆該自小客車確為丙○○所有，
    其失竊時間為84年6 月28日，尋獲時間為84年7 月10日，有
    彰化縣警察局二林分局95年8 月7 日林警分偵字第09500292
    33號函及附件之車輛竊盜電腦查詢表乙份在卷可參。查，SQ
    -2000 自小客車失竊及尋獲之時間均在84年6 、7 月間，距
    本件被害人遭詐欺集團詐騙時間89年6 月間，相距已有5 年
    之久，如被告之上開帳戶存摺、印章及金融卡等物自84年6
    、7 月間即已遭竊，並為犯罪集團所用，則被告於遭竊後定
    不可能再以上開帳戶提款，經查被告上開帳戶之客戶歷史交
    易清單發現被告之上開帳戶於86、87、88、89年間仍有多次
    小額存提款紀錄，如其帳戶係遭竊而被詐欺集團使用，詐欺
    集團為免遭查緝，致所購得之人頭帳戶被列為警示帳戶，而
    無法提領犯罪所得，均會於詐欺得款後立即將入款提領一空
    ，並不會為小額存提款。故被告帳戶於86年至89年間之存提
    款人應為被告本人無誤，因而被告辯稱其帳戶存摺等置於丙○○之車牌號碼SQ-2000 自小客車內於84年間一併失竊，即
    未再使用上開帳戶云云，已不可採。又經本院訊問被告其帳
    戶至何時就沒有再使用，被告先答稱：「到遺失時就沒有用
    了，已經遺失很多年了…」，後經本院提示被告上開帳戶87
    、88、89年間之多次小額存提款紀錄，被告則答稱：「我有
    去提過1 、2 仟元的，但是我不知道幾年領的」等語，顯見
    被告供詞前後矛盾，難以自圓其說。況金融帳戶係個人理財
    之重要工具，關係個人財產、信用之表徵，一般人均妥善加
    以保管，並不會將密碼告訴他人，倘遭竊應會立即掛失或報
    案，而被告於本院審理時卻供稱「我沒有申請補發，也沒有
    去郵局掛失」。而近來詐欺集團以人頭帳戶為詐欺取財之犯
    行甚囂塵上，亦屢經媒體報導，被告為智識正常之成年人，
    何以會將自己之郵局儲金帳戶存摺、印章及金融卡等物一同
    置放於友人之車內，於失竊後又不掛失或報案。且被告於本
    院準備程序時供陳並未將其上開帳戶密碼寫在紙上與提款卡
    等放在一起，也沒有將密碼寫在存摺裡面。復於本院審理時
    供稱其密碼是記在腦子裡面，則若非被告自行提供密碼，詐
    欺集團成員又何能得知被告之帳戶密碼，在在顯見被告所辯
    均係事後卸責之詞，不足採信。
  (三)綜上，被告確有將其上開帳戶存摺、印章及金融卡等物提供
    與詐欺集團使用，至為灼然。參以一般金融機構之存摺，係
    供開戶之人為存、提、匯款或接受匯款等往來行為之用，任
    何成年人皆可自行前往開戶取得。又存摺本身並無市場交易
    價值，而一般人之所以願意付出相當之代價取得他人之存摺
    、金融卡，顯係為隱匿掩護不法交易行為所得，用以避免檢
    警機關之查緝，即俗稱「人頭帳戶」，否則如係合法之交易
    ，以臺灣目前金融業之發達，各金融機構分行林立，則需要
    帳戶之人自行前往任何一家金融機構，填寫申請書後，即可
    取得，手續簡便，自無需大費週章，花費金錢、時間，向他
    人收購帳戶使用。是以被告顯可知悉上開犯罪集團成員以收
    購方式收集取得金融行號帳戶存摺、提款卡係為從事詐欺或
    其他不法行為之用。至被告於交付其所有銀行存摺、提款卡
    後，究收購之人將會以何種方式，如何選擇交易之對象詐取
    財物，因其所參與之行為，僅為出售帳戶存摺供使用，顯非
    被告所能知悉，難認有共同犯罪意思之聯絡，固難論被告以
    詐欺罪之共同正犯，且被告對於其後該購買帳戶之人轉向他
    人詐欺財物之行為，並未參與，而該使用被告帳戶向他人詐
    欺取財所得，亦悉歸該向被告購買帳戶之人所有，亦無實據
    可證被告另有分得詐欺所得之款項，從而被告應係以幫助他
    人犯罪之意思，將所有之郵局存摺出賣他人，並非以自己犯
    罪之意思而為之，應可認定。是本案事證已臻明確，被告犯
    行洵堪認定，應依法論科。
、論罪科刑之理由
一、查被告等行為後，刑法已於94年2 月2 日修正公布，並於95
    年7 月1 日施行，其中與本案有關者，有修正第2 條、第30
    條、第41條等規定。按行為後法律有變更者，適用行為時之
    法律，但行為後之法律有利於行為人者，適用最有利於行為
    人之法律，現行刑法第2 條第1 項定有明文。此條規定乃與
    刑法第1 條罪刑法定主義契合，而貫徹法律禁止溯及既往原
    則，係規範行為後法律變更所生新舊法律比較適用之準據法
    ，是刑法第2 條本身雖經修正，但刑法第2 條既屬適用法律
    之準據法，本身尚無比較新舊法之問題，應一律適用裁判時
    之現行刑法第2 條規定以決定適用之刑罰法律，先予辨明。
    又以本次刑法修正之比較新舊法，應就罪刑有關之共犯、未
    遂犯、想像競合犯、牽連犯、連續犯、結合犯，以及累犯加
    重、自首減輕暨其他法定加減原因（如身分加減）與加減例
    等一切情形，綜其全部罪刑之結果而為比較，最高法院95年
    5 月23日著有95年度第8 次刑庭會議決議可資參照。經查：
  1.被告犯罪後，刑法第30條幫助犯規定，已由「幫助他人犯罪
    者，為從犯。雖他人不知幫助之情者，亦同。」、「從犯之
    處罰，得按正犯之刑減輕之。」修正為「幫助他人實行犯罪
    行為者，為幫助犯。雖他人不知幫助之情者，亦同。」、「
    幫助犯之處罰，得按正犯之刑減輕之。」惟僅屬文字修正，
    與可罰性及量刑輕重無關，無刑法第2 條第1 項適用，應逕
    適用修正後刑法第30條規定，論以幫助犯。
  2.本件被告所犯刑法第339 條第1 項之罪法定刑有罰金刑（銀
    元1,000 以下），且為刑法分則編未修正之條文而定有罰金
    刑者，於刑法施行法第1 條之1 修正增訂前，其貨幣單位為
    銀元，是被告所犯刑法第339 條第1 項之罪罰金刑之提高標
    準，於適用罰金罰鍰提高標準條例第1 條前段及現行法規所
    定貨幣單位折算新臺幣條例第2 條規定，換算為新臺幣時，
    應為罰金新臺幣6,000 元以上至30,000元以下（1,000 乘以
    2 至10，再乘以3） 。如適用刑法施行法第1 條之1 規定提
    高30倍，罰金刑部分則為罰金新臺幣30,000元以下（1,000
    乘以30），故關於法定刑為罰金部分之提高標準，新法並非
    較有利於被告，本案關於刑法第339 條第1 項法定罰金刑部
    分，應依刑法第2 條第1 項前段規定，適用行為時之法律即
    罰金罰鍰提高標準條例第1 條前段提高其倍數。
  3.本件被告行為時刑法第41條第1 項前段規定：「犯最重本刑
    為五年以下有期徒刑以下之刑之罪，而受六個月以下有期徒
    刑或拘役之宣告，因身體、教育、職業、家庭之關係或其他
    正當事由，執行顯有困難者，得以一元以上三元以下折算一
    日，易科罰金。」又被告行為時之易科罰金折算標準，依修
    正前罰金罰鍰提高標準條例第2 條（現已刪除）規定，就其
    原定數額提高為100 倍折算1 日，則本件被告行為時之易科
    罰金折算標準，應以銀元100 元以上300 元以下折算1 日，
    經折算為新臺幣後，應以新臺幣300 元以上900 元以下折算
    為1 日。惟95年7 月1 日修正公布施行之刑法第41條第1 項
    前段則規定：「犯最重本刑為五年以下有期徒刑以下之刑之
    罪，而受六個月以下有期徒刑或拘役之宣告者，得以新臺幣
    一千元、二千元或三千元折算一日，易科罰金。」是修正後
    刑法易科罰金折算標準已由銀元100 元以上300 元以下即新
    臺幣300 元以上900 元以下折算1 日，提高為以新臺幣1,00
    0 元、2,000 元或3,000 元折算1 日，比較修正前後之易科
    罰金折算標準，以95年7 月1 日修正公布施行前之規定，較
    有利於受刑人，則應依刑法第2 條第1 項前段，適用修正前
    刑法第41條第1 項前段規定，定其折算標準。
二、核被告甲○○所為，係犯刑法第30條、第339 條第1 項之幫
    助詐欺取財罪，並依刑法第30條第2 項按正犯之刑減輕之。
    爰審酌被告幫助他人詐欺之犯行擾亂金融秩序，對被害人損
    害之程度，暨其生活狀況、品行、智識程度、犯罪之動機、
    目的、手段及犯罪後否認犯行之態度等一切情狀，量處如主
    文所示之刑，且適用修正前刑法第41條第1 項前段，諭知易
    科罰金折算標準，以示懲儆。至被告提起上訴，認原審認定
    事實違誤，惟被告確有為本件幫助詐欺取財之犯行，已如前
    述，是被告上訴指摘原判決不當，難認為有理由。
肆、撤銷改判之理由
    被告行為後，刑法已修正公布施行，原判決未及就上開刑法
    修正條文引用刑法第2 條第1 項規定為新舊法比較適用，尚
    有未恰。雖上訴人上訴並無理由，惟原判決既有上開可議之
    處，即屬無可維持，應由本院將原判決撤銷改判。
伍、適用之法律
    依刑事訴訟法第455 條之1 第1 項、第3 項、第369 條第1
    項前段、第364 條、第299 條第1 項前段，刑法第2 條第1
    項前段、第30條、第339 條第1 項，修正前刑法第41條第1
    項前段，罰金罰鍰提高標準條例第1 條前段，刪除前罰金罰
    鍰提高標準條例第2 條，判決如主文。
本案經檢察官乙○○到庭執行職務。
中    華    民     國    95    年   11    月    7     日
                   刑事第一庭   審判長法  官  紀文勝
                                      法  官  王雅苑
                                      法  官  楊昱辰
以上正本證明與原本無異。
不得上訴。
                                      書記官  黃秋萍
中    華    民    國    95    年    11    月    7     日
附錄論罪科刑法條：刑法第339條第1項
意圖為自己或第三人不法之所有，以詐術使人將本人或第三人之
物交付者，處五年以下有期徒刑、拘役或科或併科一千元以下罰
金。


司法院資訊處製作；財團法人民間司法改革基金會備份。
